最高法院民事判決　　　　　　　　　　　　　　　八十八年度台上字第一九一三號
　　上　訴　人　甲○○○
　　訴訟代理人　林 詮 勝律師
　　被 上訴 人　乙 ○ ○
右當事人間請求返還占有物事件，上訴人對於中華民國八十七年八月二十五日台灣高
等法院花蓮分院第二審判決（八十七年度上字第三一號），提起上訴，本院判決如左
：
    主  文
原判決廢棄，發回台灣高等法院花蓮分院。
    理  由
本件上訴人主張：伊自民國六十九年間起即向花蓮縣政府承租坐落花蓮縣壽豐鄉○○
段未編地號未登錄地附近包括同鄉○○段七號如原判決附圖（下稱附圖）所示Ａ部分
○‧四九七一九一公頃及Ｂ部分○‧○一七九七七公頃土地（下稱系爭土地）在內之
河川公有土地計一‧一八八○公頃，均依法繳納公地使用費，而為該土地之合法占有
人。詎被上訴人竟於八十五年間擅自在系爭土地上搭建活動式鐵皮屋並掘挖水池，迭
經伊催促回復原狀返還，皆不獲置理等情，爰依民法第九百六十二條之規定，求為命
被上訴人將上開附圖所示Ａ、Ｂ部分之系爭土地上之地上物拆除，返還土地與伊之判
決。
被上訴人則以：伊目前占用之系爭土地係於八十年間分別向訴外人鄒瑜及吳定明買受
使用迄今，地上魚池一座買受時即已存在，鐵皮屋興建後亦經於同年十二月間由戶政
機關編竣門牌號碼，上訴人並不能證明其即為系爭土地之合法占有人。且依民法第九
百六十二條規定，縱認伊有侵奪上訴人占有土地之情事，伊在系爭土地繼續占有逾六
年以上，上訴人之占有物返還請求權亦已罹於一年時效期間而消滅等語，資為抗辯。
原審維持第一審所為上訴人敗訴之判決，駁回其上訴，無非以：查上訴人所主張遭被
上訴人侵奪之系爭土地於五十三年間（應為五十四年之誤）辦理總登記時即經登記為
訴外人台灣糖業股份有限公司（下稱台糖公司）所有，此有土地登記簿謄本可稽，則
上訴人認其於六十九年間承租上開河川公有地而繼續占有者，自不可能即為系爭土地
至明。又縱謂系爭土地曾為上訴人所占有，惟依勘驗系爭土地被上訴人所種植之景觀
樹木觀之，該樹木已種植達四、五年以上，有勘驗筆錄可憑，顯見被上訴人占有系爭
土地迄至上訴人提起本件訴訟時已逾二年以上，被上訴人援引時效抗辯，亦無不合。
從而，上訴人本於民法第九百六十二條之規定，訴請被上訴人拆除系爭土地上地上物
並返還該土地，即非正當，不應准許等詞，為其判斷之基礎。
查原審固以系爭土地早於五十三年間（應為五十四年之誤，見一審卷五九頁土地登記
簿謄本）即經總登記為台糖公司所有而認定該土地非上訴人所承租占有之公有河川地
，惟查上訴人提出之花蓮縣政府河川公地使用許可書第一條已記載許可上訴人使用之
河川為荖溪花蓮縣壽豐鄉○○段未號附近土地依據實測平面圖為限許可使用面積為一
公頃一八公畝八○公厘一筆（有附實測圖）云云（見一審卷七、八頁），而准花蓮縣
政府於八十六年十月二十三日及同年十一月二十日先後向第一審法院函復上訴人經許
可使用之上開公有河川地使用情形，似又不否認系爭土地為該許可使用之公有河川地
範疇，有該縣政府八十六年十月二十三日八六府建水字第一一九四二三號暨八十六年
十一月二十日八六府建水字第一三二一三一號函足憑（見同上卷三九、六○頁）。準
此，則能否因系爭土地經登記為台糖公司所有即謂該土地非上訴人經許可占用之公有
河川地，已非無疑。且上訴人曾主張稱：「系爭河川公地之占有原由黃欽群讓渡予伊
之夫李朝清（有河川地讓渡契約書），再由李朝清以伊之名義向花蓮縣政府承租，伊
之占有從六十九年合法承租後即繼續占有，未曾中斷」、「伊自受讓系爭土地後，即
積極使用該土地，被上訴人以不法手段強在系爭土地設置工作物……八十四年四月十
八日伊與吳喜平等聯名向『花蓮縣政府』、花蓮縣議會及『台糖公司』、壽豐鄉公所
等政府機關陳情主張權利」各等語（見一審卷三一、三二頁及原審卷二○頁），並經
上訴人所舉之證人王長金結證稱：「知道（兩造爭執之土地）就在我家前面的河川地
，該地我在六十三、四年間開墾約七分多地，後來我讓渡給上訴人的先生」「被上訴
人所有之鐵皮屋蓋在我開墾之地上」云云（見原審卷四五頁）。原審未詳予深究，竟
恝置上訴人此項重要之攻擊方法於不論，復未於判決理由項下說明其何以不足採之意
見，徒以上開理由而為上訴人敗訴之判決，亦嫌速斷。其次，上訴人所主張被上訴人
曾占用系爭土地搭建鐵皮屋及掘挖魚池乙節，該鐵皮屋及魚池是否即與地上所種植之
景觀樹同時建造﹖原審未遑進一步調查明晰，祇以經勘驗結果被上訴人於系爭土地所
種植景觀樹已達四、五年之久，遽認被上訴人占用系爭土地迄至本件起訴時早逾二年
以上，進而謂上訴人行使占有物返還請求權已罹於一年時效期間而消滅，即非無再進
一步推求之餘地。又上訴人於原審就被上訴人援引時效抗辯一節並指稱：「……被上
訴人是八十年間向訴外人吳定明買的魚池地，於『八十五年』漸漸擴張魚池及建蓋鐵
皮屋，才侵占伊之土地。……伊乃於八十五年十一月間聲請壽豐鄉調解委員會調解，
被上訴人不到場而無結果。當時伊係與林洺修合夥養雞，林君見被上訴人日益越界盜
挖伊之土地，擴張魚池，乃電話通知伊前往處理，此時距發現被上訴人侵占土地之時
間不過數月而已，有林洺修君可以為證……」等語（見同上卷三四、三五頁）。該主
張是否為不足採﹖原審未併予斟酌，遽行判決，尤有可議。上訴論旨執以指摘原判決
不當，求予廢棄，不能認為無理由。
據上論結，本件上訴為有理由，依民事訴訟法第四百七十七條第一項、第四百七十八
條第一項，判決如主文。
中      華      民      國    八十八    年      八      月    二十六    日
                              最高法院民事第六庭
                                  審判長法官  朱  錦  娟
                                        法官  蘇  茂  秋
                                        法官  蘇  達  志
                                        法官  顏  南  全
                                        法官  徐  璧  湖
      右正本證明與原本無異
                                              書  記  官
中      華      民      國    八十八    年      九      月      八      日
